---
title: "Untitled"
author: "Justyna Kapucińska"
date: "25 maja 2019"
output: html_document
---

```{r setup, include=FALSE}
knitr::opts_chunk$set(echo = TRUE)
```

```{r}
library(zoo)
library(forecast)
library(dplyr)
library(stats)
library(tseries)
```

# Wczytuje dane
Dane dotyczą stopy bezrobocia w latach 1990-2010
```{r}
danep=read.csv2("dane2010.csv")
```

```{r}
dane=ts(danep$kolumna, start = 1990, frequency = 12)
dane
```

#Wykres
```{r}
plot(dane, main="Stopa bezrobocia w Polsce w latach 1990-2010",xlab="Lata",ylab="Stopa bezrobocia")
```

```{r}
tsdisplay(dane)
```

Widzimy, że szereg nie jest stacjonarny.
Wykonajmy test statystyczny.
```{r}
adf.test(dane,alternative="stationary")
```

Nie możemy przyjąć hipotezy alternatywnej mówiącej o tym, że szereg jest stacjonarny, ponieważ p-value>0.05.

# Badanie sezonowości i trendu
```{r}
seasonplot(dane,col=rainbow(20), year.labels = TRUE, main="Stopa bezrobocia w Polsce w latach 1990-2010", xlab="Okres",ylab="Stopa bezrobocia")
```

```{r}
dane.dekomp=decompose(dane)
plot(dane.dekomp)
```

Zastosujemy zróżnicowanie.
```{r}
dane1=diff(dane)
tsdisplay(dane1)
```

```{r}
adf.test(dane1,alternative="stationary")
```
p-value<0.05 zatem szereg jest już stacjonarny.

Z wykresu ACF możemy odczytać, że q=15, z wykresu PACF odczytujemy, że p=6, a d=1.

# Podział na zbiór uczący i testowy
```{r}
train=window(dane1,end=c(2009,12))
test=window(dane1,start=c(2010,1))
```

```{r}
ts.plot(train,test,col=1:2,lty=c(1,2))
```

# Modele

Model AR
```{r}
AR=arima(train,c(6,1,0))
summary(AR)
```

Model MA
```{r}
MA=arima(train,c(0,1,15))
summary(MA)
```

Model ARIMA
```{r}
ARIMA=auto.arima(train)
summary(ARIMA)
```


# Transformacja BOXA-COXA

```{r}
lambda=BoxCox.lambda(train)
lambda
trainBC=BoxCox(train,lambda=1)
testBC=BoxCox(test,lambda=1)
BC=auto.arima(trainBC)
summary(BC)
```

#Prognozy

Prognoza dla modelu AR
```{r}
prognozaAR=forecast(AR,h=length(test))
plot(prognozaAR,type="l")
lines(test,col="red")
```

Prognoza dla modelu MA
```{r}
prognozaMA=forecast(MA,h=length(test))
plot(prognozaMA,type="l")
lines(test,col="red")
```

Prognoza dla modelu ARIMA
```{r}
prognozaARIMA=forecast(ARIMA,h=length(test))
plot(prognozaARIMA,type="l")
lines(test,col="red")
```


Prognoza z modelem wykorzystującym transformacje Boxa-Coxa
```{r}
prognozaBC=forecast(BC,h=length(test))
plot(prognozaBC,type="l")
lines(testBC,col="red")
```


# Błędy średniokwadratowe
```{r}
blAR=mean((prognozaAR$mean-test)^2,na.rm=TRUE)
blMA=mean((prognozaMA$mean-test)^2,na.rm=TRUE)
blARIMA=mean((prognozaARIMA$mean-test)^2,na.rm=TRUE)
blBC=mean((prognozaBC$mean-test)^2,na.rm=TRUE)
```

```{r}
blAR
blMA
blARIMA
blBC
```

Wybieramy model ARIMA, ponieważ dla tego mogelu możemy zaobserwować najmniejszy błąd prognozy w stosunku do danych testowych.