---
title: "Prognoza stopy bezrobocia w roku 2018"
author: "Agnieszka Jadczak"
date: "9 maja 2019"
output: html_document
---

```{r setup, include=FALSE}
knitr::opts_chunk$set(echo = TRUE)
library(zoo)
library(forecast)
library(dplyr)
library(stats)
library(tseries)
```


## Wczytanie danych 

Dane pochodzą ze strony Głównego Urzędu Statystycznego.
  
Okres z którego pochodzą dane: styczeń 1990 - grudzień 2018. 

```{r}
options(max.print = 99999999) 
bezrobocie<-read.csv2(file="dane2018.csv", header = TRUE, sep = ";", dec = ",")
```


```{r}
b=ts(bezrobocie$kolumna, start=1990, frequency=12)
b
```

```{r}
plot(b, main = "Stopa bezrobocia w Polsce w latach 1990-2018", ylab = "Stopa bezrobocia",xlab = "Lata")
```


```{r}
tsdisplay(b)
```


Wyraźnie możemy zauważyć, że szereg nie jest stacjonarny.  
Sprawdźmy stacjonarność tego szeregu poprzez poniższy test statystyczny.
```{r}

adf.test(b, alternative = "stationary")

```
Widać że p-value > 0.05 zatem nie możemy przyjąć hipotezy alternatywnej mówiącej o tym, że szereg jest stacjonarny.

## Badanie sezonowości i trendu

```{r}
seasonplot ( b, col = rainbow (23),year.labels = TRUE)
```


```{r}
b.dekomp <- decompose(b)
plot(b.dekomp)
```

Zastosujemy zatem różnicowanie dla tego szeregu.
```{r}
b1<-diff(b)
tsdisplay(b1)
```

```{r}
adf.test(b1, alternative = "stationary")
```

Na podstawie wykresów oraz testu statystycznego, możemy wnioskować że ten szereg jest już stacjonarny.
Z wykresu ACF możemy odczytać, że q=14, z wykresu PACF odczytujemy, że p=9.
Ponieważ różnicowaliśmy szereg, więc d=1.

```{r}
p<-9
q<-14
d<-1
```

## Podział na zbiór uczący i testowy

```{r}
train<-window(b1,end= c(2017,12))
test<-window(b1,start=c(2018,1))
```


```{r}
ts.plot(train, test, col=1:2, lty=c(1,2))
```

##MODELE

## MODEL AR(p)

```{r}
AR<-arima(train, c(p,d,0))
summary(AR)
```

## MODEL MA(q)
```{r}
MA<-arima(train, c(0,d,q))
summary(MA)
```

## MODEL ARIMA
```{r}
ARIMA<- auto.arima(train)
summary(ARIMA)
```

## TRANSFORMACJA BOXA-COXA

Zastosujemy również transformację Boxa-Coxa, która ma na celu przybliżyć rozkład do rozkładu normalnego. 

```{r message=FALSE, warning=FALSE}
lambda = BoxCox.lambda(train)
lambda
bc<-BoxCox(train, lambda= 1)
testbc<-BoxCox(test,lambda=1)
BC <- auto.arima(bc)
summary(BC)
```


## Prognozy

## Prognoza dla modelu AR
```{r}
prognozaAR<-forecast(AR,h=length(test))
plot(prognozaAR,type="l")
lines(test, col="red")
```


## Prognoza dla modelu MA
```{r}
prognozaMA<-forecast(MA,h=length(test))
plot(prognozaMA,type="l")
lines(test, col="red")
```

## Prognoza dla modelu ARIMA
```{r}
prognozaARIMA<-forecast(ARIMA,h=length(test))
plot(prognozaARIMA,type="l")
lines(test, col="red")
```

## Prognoza z modelem wykorzystuącym transformacje Boxa-Coxa
```{r}
prognozaBC<-forecast(BC,h=length(test))
plot(prognozaBC,type="l")
lines(testbc, col="red")
```

## BŁĘDY DLA ZAPROPONOWANYCH MODELI

Błędy średniokwadratowe dla zaproponowanych predykcji.
```{r}
m1<-mean( (prognozaAR$mean - test)^2, na.rm = TRUE)
m2<-mean( (prognozaMA$mean - test)^2, na.rm = TRUE)
m3<-mean( (prognozaARIMA$mean - test)^2, na.rm = TRUE)
m4<-mean( (prognozaBC$mean - test)^2, na.rm = TRUE)
```

Błąd średniokwadratowy dla prognozy AR wynosi `r m1`, dla MA wynosi `r m2`, natomiast dla ARIMA wynosi `r m3`, dla modelu wykorzystującego transformację BC wynosi `r m4`. 

## WNIOSKI

Transformacja Boxa-Coxa nie poprawiła prognozy dla ostatniego modelu.
Wybieramy model MA, ponieważ dla tego modelu możemy zaobserować najmniejszy błąd prognozy w stosunku do danych testowych.
